【裁判字號】    96,上,484
【裁判日期】    970122
【裁判案由】    返還借款
【裁判全文】
臺灣高等法院民事判決                   96年度上字第484號
上  訴  人  乙○○
訴訟代理人  林禮模律師
被上訴人    甲○○
訴訟代理人  黃正淮律師
上列當事人間請求返還借款事件，上訴人對於中華民國96年5月4
日臺灣臺北地方法院95年度訴字第8230號第一審判決提起上訴，
本院於97年1月8日言詞辯論終結，判決如下：
    主      文
原判決關於命上訴人給付新台幣貳佰萬元本金，其自民國85年7
月11日起至民國90年6月19日止按年息5％計算之利息部分廢棄。
上開廢棄部分，被上訴人在第一審之訴駁回。
其餘上訴駁回。
第二審訴訟費用由上訴人負擔。
    事實及理由
一、被上訴人起訴主張：上訴人於民國85年5月間因購買門牌號
    碼台北市○○街93巷23號1樓建物（含土地，下稱系爭房屋
    ）資金不足，而向伊借款新台幣（下同）400萬元。惟上訴
    人僅返還200萬元，其餘200萬元借款至今未還，經伊催討，
    上訴人仍置之不理等情。爰依消費借貸之法律關係，求為判
    決命上訴人應返還伊借款200萬元及加計自借款日85年7月11
    日起依年息5％計算之約定利息。原審為被上訴人全部勝訴
    之判決，經上訴人不服，提起上訴，並於本院聲明：上訴駁
    回。
二、上訴人則以：伊僅向被上訴人借款200萬元，另200萬元係兩
    造之父陳芋朝（已故）向被上訴人所借，以支付系爭房屋款
    ，與伊無涉；縱伊需返還系爭200萬元借款，被上訴人請求
    約定利息超逾5年部分已罹於時效等語，資為抗辯。並於本
    院聲明：(一)原判決廢棄。(二)上開廢棄部分，被上訴人在第一
    審之訴駁回。
三、查，被上訴人主張上訴人以總價款960萬元購買系爭房屋，
    其中400萬元價款係由其所支付乙情，有卷附太平洋房屋仲
    介股份有限公司（下稱太平洋仲介公司）95年10月27日陳報
    狀、建物及土地所有權狀可憑（見原審卷第48至49頁、第72
    至74頁），並為上訴人所不爭執（見原審卷第176頁、本院
    卷第33頁），堪信為真。又，上訴人於85年9月30日已清償
    被上訴人支付房屋款400萬元中之200萬元乙節（見原審卷第
    57至71頁之台灣銀行信義分行95年11月2日信義營字第0950
    0051871號函檢附借款資料），並為兩造所不爭執（見原審
    卷第12頁反面、第24頁），亦足採信為真。
四、兩造對於有借貸關係乙節，並不爭執。本件應審究者為上訴
    人因購屋而向上訴人借款200萬元，抑或是400萬元？茲分論
    如下：
(一)、被上訴人起訴主張兩造係於85年間成立400萬元之消費借貸
    契約（見原審卷第12頁之民事言詞辯論書狀），則本件係因
    返還消費借貸款而生爭訟，自應適用88年4月21日修正前民
    法債編之規定，合先陳明。
(二)、按當事人主張有利於己之事實者，就其事實有舉證之責任。
    但法律別有規定，或依其情形顯失公平者，不在此限。民事
    訴訟法第277條定有明文。又，主張契約關係存在者，雖不
    能證明契約締結之事實，但依契約履行之事實，足以推定契
    約關係存在者，不容契約當事人無端否認（最高法院88年度
    台上字第3074號判決意旨參照）。
(三)、查，上訴人自陳因住嘉義父母老邁亟需家人照顧擬接其等北
    上同住，但其甫自日本返國不久，欲購買系爭房屋資金不足
    ，而先向被上訴人借款支付價金乙事（見原審卷第21頁）；
    再參酌系爭房屋價款960萬元，其中400萬元係以被上訴人之
    金錢支付（此為上訴人所自陳，見原審卷第176頁、本院卷
    (二)第33頁）；再衡情被上訴人將定期存單陸續解約達400萬
    元，代上訴人支付房屋款，並承擔解約之利息損失（見原審
    卷第113至125頁之扣繳憑單、存摺明細、取款憑條、終止定
    期存單利息給付明細表）等情以觀，足見被上訴人顯係基於
    手足情深，慮及上訴人甫自日本返國任教，亟需安身住所並
    可接兩造父母北上同住就近照顧等因素，而應上訴人要求借
    款400萬元，用以支付系爭房屋款甚明。
(四)、上訴人抗辯：伊購買系爭房屋僅向被上訴人借款200萬元云
    云。惟如前所述，若上訴人僅向被上訴人借款200萬元支付
    系爭房屋款，被上訴人理應代墊200萬元房屋款即可，何必
    大費周章將定期存單陸續解約達400萬元，而代上訴人支付
    房屋款達400萬元，並獨自承擔解約之利息損失？此顯與常
    理有違。足見被上訴人係基於上訴人之要求借款400萬元，
    以代其支付系爭房屋款。是上訴人抗辯：伊購買系爭房屋僅
    向被上訴人借款200萬元云云，即無可取。
(五)、上訴人另抗辯：系爭房屋係兩造之父陳芋朝所購買，被上訴
    人支付屋款400萬元中之200萬元係陳芋朝所借，並約定日後
    出售土地再行清償云云，固據提出不動產購買意願書、土地
    出售廣告為證（見原審卷第30至31頁）。然查：
  1.該不動產購買意願書買方固記載「陳芋朝」（見原審卷第30
    頁），但上訴人自陳該「陳芋朝」係由其所書寫，並非陳芋
    朝本人所為（見本院卷(二)第50頁）；再參酌系爭房屋係以上
    訴人名義與賣方簽訂買賣契約，且該屋（含土地應有部分）
    亦登記為上訴人所有（見於審卷第48至49頁之太平洋仲介公
    司陳報狀檢附物件調查表；第72至74頁之建物及土地所有權
    狀）；若系爭房屋為陳芋朝所購買，焉會由上訴人出面簽訂
    系爭房屋買賣契約，且因資金不足向被上訴人先行借款支應
    ，並取得系爭房屋所有權？又上訴人至今亦未舉證陳芋朝有
    授予其代理權或信託系爭房地所有權登記乙事，要難僅因上
    訴人於系爭不動產購買意願書內自行填載「陳芋朝」，即可
    謂系爭房屋係由陳芋朝所購買。況上訴人於本院審理中亦自
    陳系爭房屋係其為與父母同住而購買等語（見本院卷(二)第33
    頁反面）。足證系爭房屋顯為上訴人所購買已明。是上訴人
    抗辯：系爭房屋係陳芋朝所購買云云，顯無可取。
  2.又上訴人自陳為與父母同住而購買系爭房屋，陳芋朝幫其付
    部分屋款等語（見本院卷(二)第33頁反面）；並對照上訴人自
    陳因陳芋朝當時在南部，由其與被上訴人洽談購買系爭房屋
    ，由陳芋朝向被上訴人借款200萬元之情事（見本院卷(二)第
    33頁）；及被上訴人持載有利息約定之字據，記載「．．．
    雙方言明依下列固定利率計息：若借期為13個月，則年利率
    為7.15％，即實付之複利為7.41％；若借期為24個月，則年
    利率為7. 20％，即實付之複利為7.71％；若借期為36個月
    ，則年利率為7.20％，即實付之複利為8.01％。」等文句（
    見本院卷第58頁，下稱系爭借據），經其於該字據之「借款
    人簽章」欄及「簽章日期」欄內簽名「乙○○（指上訴人）
    」「（西元）1996.6.25（即85年6月25日）」（見本院卷第
    58頁）等情以觀，若系爭200萬元借款係陳芋朝所借，則上
    訴人怎會與被上訴人洽商系爭200萬元借期及約定利息多寡
    ，並自願於「借款人簽章」欄內簽名承認借款並同意給付利
    息予被上訴人？益證，上訴人購買系爭房屋時因資金不足，
    先向被上訴人借用400萬元以支付屋款，且上訴人於85年6月
    25日簽訂系爭借據時，系爭房屋已完稅正在辦理過戶中（此
    觀原審卷第90頁之價款收付明細表所載85年6月11日完稅；
    第72至74頁之建物及土地所有權狀內載85年7月5日完成所有
    權登記），俟所有權移轉登記完成並繳付尾款後，持系爭房
    屋辦理首次購屋抵押貸款，即可立即清償其中200萬元；另
    200萬元（即系爭借款）部分，因上訴人資金短缺，須迨其
    籌措後，始有能力清償該200萬元借款，且上訴人何時得以
    籌措該200萬元還款時間不定，故兩造始會於系爭借據內，
    約定依借期長短而給付不同之約定利息，此觀系爭借據約定
    即明。
  3.此外，上訴人對於陳芋朝向被上訴人借款200萬元乙事，至
    今亦無法舉證以實其說，自難僅憑該土地出售廣告（該土地
    上訴人自陳於陳芋朝生前即登記兩造之弟陳崇佑名下〈見本
    院卷第33頁〉，則陳芋朝是否有權出售土地以清償系爭借款
    ，即非無疑），即可認被上訴人代上訴人支付房屋款400萬
    元中之200萬元，係陳芋朝所借。是上訴人抗辯：系爭房地
    係陳芋朝所購買，被上訴人所支付400萬元價款中之200萬元
    為陳芋朝所借云云，顯無可取。
(六)、上訴人又抗辯：系爭借據第一行關於「本人於民國八十五年
    七月十一日向甲○○借新台幣貳佰萬元整」等文句，係被上
    訴人於伊簽名後所偽填云云。但查：
  1.上訴人係42年1月6日生，在85年6、7月間借據簽立當時已年
    滿43歲（見原審卷第8頁之戶籍謄本），並於輔仁大學任職
   （見原審卷第28頁之輔仁大學95年9月26日輔校人字第09509
    02880號函），上訴人既係受高等教育之知識份子，在借據
    簽名當時為智識成熟之人，且上訴人自認該借據內之「借款
    人簽章欄」內之「乙○○」，與簽章日期「（西元）1996.
    6.25.」為其所親書（見原審卷第36頁及本院卷第33頁），
    則衡諸常情，若其未向被上訴人借款400萬元，豈會同意於
    該「借款人簽章欄」簽名而承認有借款之情事？並約定依借
    期之長短，支付被上訴人固定之借款利息？顯與常情不符。
  2.又依通常情形，借貸之當事人應先就借貸之金額、利息等必
    要之點，互相表示意思一致，始書立借據並交付借款，其未
    先談妥借貸金額即書立金額欄空白之借據，乃例外之事實，
    上訴人就此有利於己之例外事實，依民事訴訟法第277條規
    定，應負舉證之責（最高法院87年度台上字第1346號判決意
    旨參照）。是以，上訴人對其簽名在借據上時，並未載有「
    本人於民國85年7月11日向甲○○借新台幣貳佰萬元整。」
    文句乙事，自應負舉證責任。雖上訴人以該行文句與利息記
    載之筆墨顏色不同為由，主張該行文句係遭被上訴人所偽填
    云云，但觀諸系爭借據文字相連並無增刪字樣，若系爭第1
    行、第2行前段之文句果為事後所偽填，則被上訴人於記載
    「雙方言明依下列固定利率利息：」等字前預留3行行距（
    見本院卷(二)第58頁），上訴人為何未異議？又被上訴人自陳
    因上訴人就該200萬元借款部分，籌措還款期間不定，慮及
    利率之計算，而分次隨手拿筆書寫，致筆墨顏色不同（見本
    院卷(二)第50頁），核無悖於常情。況上訴人既已向被上訴人
    借款400萬元以支付房屋款，且僅清償其中200萬元，而該借
    據亦僅係證明上訴人尚有200萬元借款尚未償還被上訴人，
    則該借據縱無第1行、第2行前段關於「本人於民國八十五年
    七月十一日向甲○○借新台幣貳佰萬元整」等之記載，對於
    上訴人曾向被上訴人借款400萬元之情事要無影響至明。是
    上訴人僅以系爭借據先後文字筆墨顏色不同，即主張該第1
    行、第2行前段文句係遭偽填云云，亦無可取。
  3.上訴人雖以其簽章日期為85年6月25日，而該行記載借款日
    期為85年7月11日，其自無可能先行預知借款，而據以推定
    該行文句係被上訴人所偽填云云。然承前所述，上訴人因資
    金不足而向被上訴人借用400萬元周轉，且該系爭房屋尾款
    約定交付日即為85年7月11日（見原審卷第90頁之價款收付
    明細表），被上訴人並於斯日將190萬元用以支付系爭房屋
    款（見原審卷第120頁之台灣銀行光碟櫃歷史明細查詢系統
    ，亦為上訴人所不爭執），可見上訴人向被上訴人借款之目
    的，既係為支付系爭房屋款，則於85年6月25日簽立該借據
    時，既已可得知85年7月11日需支付房屋尾款，並預先填載
    該200萬元借款金額，核與常情無悖。況上訴人自陳該借據
    係針對抵押貸款200萬元外之其餘200萬元還款期間及利息而
    作約定（見本院卷(二)第33頁），探求當事人締約之真意，該
    借據內載「本人於民國八十五年七月十一日向甲○○借款新
    台幣貳佰萬元整」之文義，當係指於系爭房屋尾款交付日（
    即85年7月11日），被上訴人為上訴人墊付之房屋款（雖當
    日實際支付190萬元，但加計之前支付房屋款項，共計400萬
    元，此為兩造所不爭執，則扣除房屋抵押貸款已清償之200
    萬元，即剩餘200萬元）至明（民法第98條及最高法院19年
    上字第28號判例意旨參照）。是上訴人以其簽章日為85年6
    月25日，而借款日卻記載為85年7月11日為由，主張系爭借
    據第1行、第2行前段有關借款200萬元之文句係偽填云云，
    即無足取。
(七)、上訴人雖抗辯：伊既已向銀行借款250萬元，自無向被上訴
    人借款之必要云云。然查，上訴人購買系爭房屋尾款交付日
    為85年7月11日（見原審卷第90頁），而其向臺灣銀行貸款
    250萬元，卻遲至85年9月30日始獲該行撥貸（見原審卷第57
    至71頁之台灣銀行信義分行95年11月2日信義營字第0950005
    1871號函檢附借款資料），則上訴人於取得臺灣銀行貸款時
    ，其早已於2個月餘前即須付清系爭房屋款，益證其更有向
    被上訴人借款400萬元周轉支付房屋款之必要。是上訴人抗
    辯：伊既已向銀行借款250萬元，自無向被上訴人借款之必
    要云云，委無可取。
(八)、上訴人再抗辯：縱伊借款400萬元，被上訴人並未交付借款
    金錢，故兩造不成立消費借貸契約云云。惟消費借貸因金錢
    或其他代替物之交付而生效力，固為修正前民法第475條所
    明定（修正後已刪除該條規定），但所謂「交付」，原不以
    現實交付為限，倘貸與人已依借用人之指示將金錢交付他人
    以代交付者，自仍發生與現實交付同等之效力（最高法院90
    年度台上字第2037號判決意旨參照）。查，上訴人向被上訴
    人借款既係為支付系爭房屋款，而被上訴人確實已提領400
    萬元供其支付系爭房屋款乙節，此為上訴人所自陳（見原審
    卷第176頁及本院卷(二)第33頁）。則依上說明，被上訴人既
    已應允上訴人借款400萬元以代其支付房屋款，並提領400萬
    元供其支付房屋款，自發生交付之效力。上訴人抗辯：被上
    訴人並未交付400萬元借款，兩造不成立消費借貸契約云云
    ，委無可採。
(九)、上訴人又抗辯：縱伊向被上訴人借款400萬元，則系爭200萬
    元既以出售陳芋朝土地為還款條件，而該土地尚未出售，則
    伊並無清償該200萬元之義務云云。但查，被上訴人顧及上
    訴人甫自日本返國任教不久，資金不足而應允借款400萬元
    予上訴人以支付系爭房屋款，其中200萬元上訴人可持系爭
    房屋辦理房屋抵押貸款獲得清償（此部分因可得確定銀行撥
    款情事，故兩造未加以另訂字據）；另200萬元則因上訴人
    籌措還款資金時間不定，故兩造始於系爭借據內，約定還款
    借期「若」為13個月、24個月、或36個月（此觀本院卷(二)第
    58頁之系爭借據即明）。準此以觀，被上訴人僅同意上訴人
    還款期限最長為36個月（即3年）而已。另上訴人亦未舉證
    陳芋朝曾同意出售土地以清償該200萬元借款，縱陳芋朝曾
    同意出售土地以代上訴人清償該200萬元借款，亦僅係上訴
    人籌措還款資金之來源之一，上訴人亦不得執此主張陳芋朝
    出售土地為還款之條件。況上訴人亦未舉證兩造間有此合意
    ，故上訴人以兩造約定系爭200萬，係以陳芋朝出售土地為
    還款條件，而以該土地尚未出售為由，拒絕清償該200萬元
    云云，要無可採。
(十)、綜上，上訴人既自陳因購買系爭房屋而向被上訴人借款，且
    被上訴人以所有之400萬元用以支付系爭房屋款，則兩造間
    因上訴人購屋而成立之借款金額自應為400萬元。
五、按，利息請求權因5年間不行使而消滅，民法第126條定有明
    文。且，時效完成後，債務人得拒絕給付（同法第144條第
    1項參照）。查，被上訴人併請求上訴人應給付自85年7月11
    日起按年息5％計算之利息（觀諸系爭借據約定年息自7. 41
    ％至8.01％，均高於法定利率5％，故被上訴人主張以年息5
    ％計算之利息，即屬有據），因該利息請求權時效僅為5年
    ，而上訴人業已為時效抗辯，故被上訴人主張上訴人應給付
    自起訴日（即95年6月20日，見原審95年度北調字第378 號
    卷第3頁之原法院收狀戳記章）回溯5年即自90年6月20日起
    算之利息部分，於法即屬有據，應予准許。至被上訴人逾此
    所為請求，即非有據，應予駁回。
六、從而，被上訴人依消費借貸之法律關係，請求上訴人返還借
    款200萬元，及自90年6月20日至清償日止，按年息5％計算
    之利息，為有理由，應予准許。至被上訴人逾此所為請求，
    為無理由，應予駁回。原審就超過上開應准許部分，為上訴
    人敗訴之判決，自有未洽。上訴意旨就此部分指摘原判決不
    當，求予廢棄改判，為有理由。至於上開應准許部分，原審
    判命上訴人給付，核無違誤。上訴意旨就此部分仍執陳詞，
    摘原判決不當，求予廢棄，為無理由，應駁回其上訴。
七、上訴人雖聲請將系爭借據第一行關於「本人於民國八十五年
    七月十一日向甲○○借新台幣貳佰萬元整。」文句送鑑定，
    以證明該文句係上訴人於簽名後，經被上訴人所偽填乙事，
    但如前所述，本院認該行文句有無記載，要與兩造間業已成
    立400萬元之消費借貸契約無涉，況原審曾將該借據送鑑定
    ，經鑑定單位以無法鑑定為由，予以退回（見原審卷第144
    頁），故本院核無送鑑定之必要；至兩造其餘之攻擊或防禦
    方法，經本院審酌後認均與本件之結論無涉，茲不再一一論
    述，併予敘明。
八、據上論結，本件上訴為一部有理由，一部無理由，依民事訴
    訟法第450條、第449條第1項、第79條，判決如主文。
中    華    民    國    97    年    1     月    22    日
                    民事第十五庭
                        審判長法  官  林恩山
                              法  官  陳雅玲
                              法  官  楊絮雲
正本係照原本作成。
如不服本判決，應於收受送達後20日內向本院提出上訴書狀，其
未表明上訴理由者，應於提出上訴後20日內向本院補提理由書狀
（均須按他造當事人之人數附繕本）上訴時應提出委任律師或具
有律師資格之人之委任狀；委任有律師資格者，另應附具律師資
格證書及釋明委任人與受任人有民事訴訟法第466條之1第1項但
書或第2項（詳附註）所定關係之釋明文書影本。
中    華    民    國    97    年    1     月    22    日
                              書記官  鄭淑昀
附註：
民事訴訟法第466條之1（第1項、第2項）：
對於第二審判決上訴，上訴人應委任律師為訴訟代理人。但上訴
人或其他法定代理人具有律師資格者，不在此限。
上訴人之配偶、三親等內之血親、二親等內之姻親，或上訴人為
法人、中央或地方機關時，其所屬專任人員具有律師資格並經法
院認為適當者，亦得為第三審訴訟代理人。


司法院資訊處製作；財團法人民間司法改革基金會備份。
